臺灣高雄地方法院刑事判決　　　　　　　　　　　　　　九十三年度自字第二五號
　　自　訴　人　乙○○
　　代　理　人　邱明政律師
　　被　　　告　甲○○
　　選任辯護人　李文禎律師
　　　　　　　　黃如流律師
右列被告因偽造有價證券等案件，經自訴人提起自訴，本院判決如左：
    主  文
甲○○無罪。
    理  由
一、自訴意旨略以：被告甲○○係喜朵生物科技股份有限公司（以下簡稱喜朵公司）
    負責人，竟意圖為自己不法之所有，於民國九十二年一月二十八日以新台幣（以
    下同）一百九十萬元買受康普力科技股份有限公司，邀約當時在大陸地區成都之
    自訴人乙○○夫婦回台灣任技術指導，並允以技術股權，不必實際出資，於九十
    二年二月十九日簽訂喜朵公司營運計畫股東權利義務約定書，嗣於九十二年三月
    間，被告以會計師作帳為由，要求自訴人簽發未載發票日、到期日，面額均為三
    百萬元之本票二紙，交付被告，後於九十二年四月中旬因被告與自訴人理念及互
    信不足，自訴人提出辭職，被告邀約自訴人夫婦於九十二年四月十八日至喜朵公
    司處，要求自訴人拋棄技術股權，並簽署股份轉讓契約書。詎被告於九十二年四
    月二十九日委託律師發函，偽稱損失情事，自訴人接獲上開來函，即委由代理人
    於九十二年五月二日函覆澄清並請求返還系爭未載發票日之本票。被告明知對自
    訴人並無任何債權，持有系爭本票不生票據權利，應將本票寄還自訴人，竟變易
    持有為所有，侵占入已，並偽填發票日為九十二年四月二日，並虛偽登載提示日
    為九十二年四月二日向本院民事庭聲請裁定准許本票強制執行，經本院民事庭以
    九十二年票字第二二八八三號裁定准許強制執行，被告並聲請本院民事執行處，
    對自訴人之財產為強制執行。因認被告涉犯刑法第二百零一條第一項偽造有價證
    券罪、同法第三百三十六條第二項業務侵占罪並同法第二百十六條、二百十四條
    行使使公務員登載不實罪。
二、自訴人認被告涉有前開之罪嫌，無非係以所提出之喜朵公司基本資料查詢單、九
    十二年一月二十八日康普力生物科技公司買賣承諾書、九十二年二月十九日喜朵
    公司營運計畫書暨股東權利義務約定書、九十二年四月十八日喜朵公司權利義務
    拋棄書、股份轉讓契約書、九十二年四月二十九日被告發律師函、九十二年五月
    二日自訴人覆律師函、本院九十二年度票字第二二八八三號本票裁定、查封登記
    函及執行命令、本院九十三年雄簡字第六九二號確定本票債權關係不存事件九十
    三年四月二十一日言詞辯論筆錄等影本各一份、證人郭丁○○之證述，資為論罪
    依據。訊之被告堅決否認有何偽造有價證券、行使使公務員登載不實公文書及業
    務侵占等犯行，辯稱：我沒有偽造本票，自訴人一再向我保證有能力栽培巴西蘑
    菇，相處之後我發覺被告沒有此能力，深恐自訴人欺騙我，遂請自訴人簽發面額
    合計六百萬元的本票作為技術股份之保證，自訴人在放棄技術股份權利之前，我
    要求他賠償，因為有債權關係，自訴人才會簽發本票等語。
三、按被告未經審判證明有罪確定前，推定其為無罪，犯罪事實應依證據認定之，無
    證據不得認定犯罪事實；又不能證明被告犯罪者，應為無罪判決之諭知，刑事訴
    訟法第一百五十四條、第三百零一條第一項分別定有明文。次按刑事訴訟法上所
    謂認定犯罪事實之證據，係指足以認定被告確有犯罪行為之積極證據而言，如未
    能發現相當證據或證據不足以證明，自不能以推測或擬制之方法，以為裁判基礎
    （最高法院二十九年上字第三一○五號判例及四十年台上字第八十六號判例參照
    ）。次查刑事訴訟法第一百六十一條已於九十一年二月八日修正公布，修正後同
    條第一項規定：檢察官就被告犯罪事實，應負舉證責任，並指出證明之方法。因
    此，檢察官對於起訴之犯罪事實，應負提出證據及說服之實質舉證責任。倘其所
    提出之證據，不足為被告有罪之積極證明，或其指出證明之方法，無從說服法官
    以形成被告有罪之心證，基於無罪推定之原則，自應為被告無罪判決之諭知（最
    高法院九十二年度台上字第一二八號判決參照）。
四、經查：
(一)、被告持有發票人為自訴人，面額各為三百萬元，票載發票日為九十二年四月二日
    ，未載到期日之本票二紙（以下簡稱系爭本票），並於九十二年十一月二十一日
    向本院民事庭聲請裁定准許本票強制執行，經本院民事庭法官裁定命被告補正提
    示日期，被告具狀陳明系爭本票二紙未載到期日，即係以發票日見票即付，已於
    九十二年四月二日為提示，經本院民事庭於九十二年十二月二日裁定准許強制執
    行，被告復持上開本票裁定為執行名義，向本院民事執行處聲請強制執行之事實
    ，業據自訴人提出本院九十三年執字第四二一二號執行命令影本一份及被告提出
    系爭本票原本二紙（原本閱後發還，影本附卷），並經本院調閱本院九十二年度
    票字第二二八八三號本票裁定事件卷宗核閱無訛，此部分之事實，堪以認定。
(二)、自訴人固自陳系爭本票發票人之簽名、按指印及票面金額均係其所填載，惟指訴
    系爭本票之發票日「九十二年四月二日」係被告所擅自填載，而偽造系爭本票云
    云。按票據為文義證券，在票據上簽名或蓋章者，應依票上所載文義負責（票據
    法第五條第一項規定及最高法院七十七年台抗字第三一二號判決參照）。次按私
    文書經本人或其代理人簽名、蓋章或按指印或有法院或公證人之認證者，推定為
    真正，民事訴訟法第三百五十八條第一項定有明文。系爭本票二紙發票人欄均由
    自訴人簽名、按指印，依上開民事訴訟法之規定，即推定為真正，自訴人指訴發
    票日係被告所偽造一節，自應舉證證明。自訴人固於本件審理中聲請訊問證人郭
    丁○○，並提出本院民事庭九十三年雄簡字第六九二號確認本票債權不存在事件
    九十三年四月二十一日言詞辯論筆錄為證，然自訴人簽發系爭本票時，郭丁○○
    並未在場，郭丁○○亦未曾見過系爭本票，僅係事後聽聞自訴人提起系爭本票之
    事，業據郭丁○○於本院審理中結證明確（本院九十三年七月九日審判筆錄），
    另證人簡宏源於前開民事事件審理中結證：簽發系爭本票一事，自訴人有告訴我
    ，我沒有看過系爭本票等語，郭丁○○及簡宏源未目睹自訴人簽發系爭本票之經
    過，且係事後聽聞自訴人之陳述，其二人於本院審理中及另案在民事庭所為之證
    述，無從證明系爭本票簽發之經過，自無法證明系爭本票之發票日係被告事後所
    擅自填載而偽造系爭本票。另證人丙○○於本院審理中結證：系爭本票係我先蓋
    完日期章後，交由自訴人簽發的，日期應該是九十二年四月二日等語（本院九十
    三年七月九日審判筆錄）。自訴人在系爭本票發票人欄簽名、按指印，復填載票
    面金額各為三百萬元，既未能舉證證明發票日期欄於簽名時係空白，亦未能證明
    該日期是被告事後擅自填載，自不能證明被告有自訴人所指之偽造有價證券犯行
    。
(三)、按票據法第一百二十四條準用同法第九十五條規定，本票雖有免除作成拒絕證書
    之記載，執票人仍應於所定期限內為付款之提示。如未踐行付款之提示，依票據
    法第一百二十四條準用第八十五條第一項規定，其行使追索權之形式要件未備，
  即不得聲請裁定准就本票票款為強制執行。次按本票內記載免除作成拒絕證書者
    ，執票人仍應於所定期限內為付款之提示，僅發票人主張執票人未為提示者，應
    負舉證之責而已，並非謂執票人可不於所定期限內為付款之提示，惟發票人若未
    能證明執票人未為提示，執票人自得行使追索權（最高法院七十一年台上字第三
    六七一號、七十二年台上字第五九八號判決要旨參照）。而所謂付款提示，係票
    據之執票人向付款人提出票據請求付款之謂。本件被告持有自訴人所簽發之系爭
    本票二紙，於九十二年十一月二十一日向本院民事庭聲請裁定准許本票強制執行
    ，經本院民事庭法官裁定命被告補正提示日期，被告具狀陳明系爭本票二紙未載
    到期日，即係以發票日見票即付，已於九十二年四月二日為提示，經本院民事庭
    於九十二年十二月二日裁定准許強制執行，已如前述，而系爭本票已有免除作成
    拒絕證書之記載，有本票影本二紙在卷可稽，發票人即自訴人如欲主張被告未為
    付款之提示，應係由自訴人在前開本票裁定事件主張之，並負舉證之責，法院並
    應就執票人有無提示而為調查。再按刑法第二百十四條所謂使公務員登載不實事
    項於公文書罪，須一經他人之聲明或申報，公務員即有登載之義務，並依其所為
    之聲明或申報予以登載，而屬不實之事項者，始足構成，若其所為聲明或申報，
    公務員尚須為實質之審查，以判斷其真實與否，始得為一定之記載者，即非本罪
    所稱之使公務員登載不實（最高法院八十二年台非字第四○二號、九十二年台非
    字第一九八號判決參照）。被告持系爭本票二紙向本院民事庭聲請准許強制執行
    之裁定時，本院民事庭裁定命被告補正其提示日，並審查被告行使追索權之形式
    要件是否完備，並非一經被告之聲請，即須登載或裁定准許本票強制執行，自訴
    人如主張被告就系爭本票未為付款之提示，應於該本票裁定事件為爭執，並負舉
    證責任。綜上，被告持系爭本票向本院民事庭聲請准許強制執行之裁定，與刑法
    第二百十六條、二百十四條行使使公務員登載不實公文書罪之構要件不符，自不
    能以該罪相繩。又自訴人簽發系爭本票後交由丙○○轉交給被告一節，亦據證人
    丙○○於本院審理中結證在卷，被告即為系爭本票之執票人，其占有系爭本票，
    自得行使本票上所載之權利，自訴人指訴被告係以會計師作帳為由，使自訴人簽
    發系爭本票云云，未能舉證以證明之，且自訴人就被告有為自己不法所有之意圖
    及變易持有為所有之行為，亦未能舉證證明，不能僅依自訴人片面指訴被告與自
    訴人無債權關係，而認被告有業務侵占之犯行。
(四)、綜上所述，自訴人所提出資為論罪之證據，均無法證明被告有偽造系爭本票及業
    務侵占之犯行，而系爭本票既載明免除作成拒絕證書，則執票人（即被告）聲請
    裁定准予強制執行時，自毋庸提出已為付款提示之證據，且執票人依票據法第一
    百二十三條規定向本票發票人行使追索權，聲請法院裁定准予強制執行，係屬非
    訟事件，對於此項聲請所為裁定，須依非訟事件程序，就本票形式上之要件是否
    具備予以審查，並非一經被告聲請，法院即須裁定准許強制執行，即不足構成刑
    法第二百十四條之罪，是被告持該本票裁定聲請強制執行，自亦不構成刑法第二
    百十六條、第二百十四條行使使公務員登載不實公文書罪。自訴人之指訴均無法
    使本院得到被告有罪之確信心證，此外，復無其他積極證據足認被告涉有前開自
    訴人所指之犯行，不能證明被告犯罪，核諸首開說明，本院應為被告無罪之諭知
    。
據上論斷，應依刑事訴訟法第三百四十三條、第三百零一條第一項前段，判決如主文
。
中      華      民      國      九十三      年七    月    二十六    日
                                  臺灣高雄地方法院刑事庭
                                      審判長法  官    黃三友
                                            法  官    王雅苑
                                            法  官    涂裕洪
右正本證明與原本無異。
如不服本判決，應於判決送達後十日內，向本院提出上訴狀。
                                            書記官    賴佳慧
中    華    民    國      九十三     年      七     月      二十七      日
